臺灣桃園地方法院民事判決
110年度婚字第589號
原      告  甲○○  
被      告  乙○○  
上列當事人間請求確認婚姻關係存在事件，於民國111年1月17日
言詞辯論終結，本院判決如下：
    主      文
確認原告甲○○與被告乙○○間婚姻關係存在。
訴訟費用由被告負擔。
    事實及理由
壹、程序方面：
一、按確認法律關係之訴，非原告有即受確認判決之法律上利益
    者，不得提起之，民事訴訟法第247 條第1 項前段定有明文
    。所謂即受確認判決之法律上利益，係指法律關係之存否不
    明確，原告主觀上認其在法律上之地位有不安之狀態存在，
    且此種不安之狀態，能以確認判決將之除去者而言（最高法
    院52年台上字第1240號判例意旨可資參照）。查原告主張其
    與被告原為夫妻關係，嗣兩人雖簽署離婚協議書並辦理離婚
    登記完竣，惟因該離婚有無效原因，故兩造間之婚姻關係仍
    然存在，是以原告與被告於私法上之身分關係及權利義務即
    非明確，而此種不安之狀態得以確認判決除去，故應認原告
    於本件有即受確認判決之法律上利益而得提起確認之訴。
貳、實體方面：
一、原告主張：原告與被告於民國100年9月17日結婚，嗣原告因
    與被告吵架，一時衝動而於109年5月1日與被告至戶政機關
    辦理離婚登記，然離婚過程未經離婚協議書上兩名證人之親
    自見聞，原告不認識離婚協議書中之女方證人賴潔萱，而原
    告所找之證人即原告父親黃炎能，亦完全未與被告確認是否
    被告有離婚之真意，兩名證人僅單純在離婚協議書上簽名蓋
    章，因此，上開兩造之兩願離婚欠缺民法第1050條協議離婚
    之法定要式，原告與被告間之兩願離婚應為無效，兩造間婚
    姻關係仍屬存在等語，並聲明：如主文所示。
二、被告答辯：兩造離婚迄今已逾一年半，離婚應是有效。並聲
    明：原告之訴駁回。
三、原告主張兩造於100年9月17日結婚，嗣兩人於109年5月1日
    至戶政事務所辦理離婚登記完畢之事實，為兩造所不爭執，
    且有原告所提出之戶口名簿、離婚協議書影本為證，應認屬
    實。
四、原告復主張兩造間之兩願離婚不備離婚要件而無效，兩造間
    之婚姻關係仍存在，被告則以前詞置辯。經查：
    1.兩願離婚，應以書面為之，有二人以上證人之簽名並應向
      戶政機關為離婚之登記，民法第1050條定有明文。又民法
      第1050條所謂二人以上證人之簽名，固不限於作成離婚證
      書時為之，亦不限於協議離婚時在場之人，始得為證人，
      然究難謂非親見或親聞雙方當事人確有離婚真意之人，亦
      得為證人；是證人之簽名雖不限於作成離婚證書時即刻為
      之，但該之前或事後簽名之證人，必須直接見聞離婚當事
      人之兩造有離婚之合意，並願負責證明者，始足當之。倘
      之前或事後簽名於協議離婚書之證人，不知兩造間有無離
      婚之合意，自不能充任證人（最高法院68年台上字第3792
      號判例、69年度台上字第968 號、69年度台上字第2856號
      、70年度台上字第1588號、70年度台上字第2564號、71年
      度台上字第4694號判決意旨參照）。又法律行為，不依法
      定方式者，無效，民法第73條前段亦有明定。從而，兩願
      離婚者，應以書面為之，且須經二人以上證人之簽名並向
      戶政機關為離婚登記，此為離婚之法定方式，而證人必須
      親見、親聞夫妻雙方均有離婚之真意及合意，不得僅依他
      人（含夫妻之一方）轉述而即得認已確認夫妻雙方已有離
      婚之真意及合意，倘有未依上開法定方式為之者，則兩願
      離婚即為無效。
    2.原告主張：於離婚協議書上簽名之兩名證人賴潔萱、黃炎
      能，均未親見、親聞兩造簽署離婚協議書之過程、亦未與
      兩造確認兩造均有離婚之真意，而被告則以前詞置辯。經
      查：證人黃炎能證稱：因為伊兒子甲○○說要離婚，拿離婚
      協議書給伊簽，伊想說兩造已經不能生活在一起，沒多想
      就簽名了，伊在離婚協議書上簽名之前，完全沒有跟被告
      談過、亦未問過被告有無離婚意願等語（見本院卷111年1
      月17日言詞辯論筆錄），而被告對於證人黃炎能之上開證
      詞，亦表示無意見，是依上開證人之證詞，可知證人黃炎
      能不知亦未確認被告有無離婚之真意，準此，因證人黃炎
      能自始未親身見聞被告是否確有離婚之真意，核與兩願離
      婚之證人「需親見或親聞夫妻雙方有離婚之真意、合意」
      之法定要件未合，從而，兩造間於109年5月1日所為之兩
      願離婚，應屬無效。
五、從而，兩造之兩願離婚既不符合民法第1050條法律規定之法
    定要件而無效，則原告與被告間之婚姻關係尚屬存在，準此
    ，原告起訴請求確認與被告間之婚姻關係存在，為有理由，
    應予准許，爰判決如主文所示。
六、本件事證已臻明確，兩造其餘主張及舉證，經核與判決基礎
    不生影響，爰不另一一論述，附此敘明。
七、據上論結，原告之訴為有理由，依家事事件法第51條，民事
    訴訟法第78條，判決如主文。
中　　華　　民　　國　　111 　年　　1 　　月　　22　　日
                  家事法庭  法  官  林曉芳

以上正本係就原本作成。
如對本判決上訴，須於判決送達後20日內向本院提出上訴狀。如
委任律師提起上訴者，應一併繳納上訴審裁判費。
中　　華　　民　　國　　111 　年　　1 　　月　　22　　日
                            書記官  甘治平